【裁判字號】    88,上,1450
【裁判日期】    890605
【裁判案由】    返還共有物
【裁判全文】
臺灣高等法院民事判決                       八十八年度上字第一四五○號
    上  訴  人  丁○○
    訴訟代理人  詹益煥律師
    被 上訴 人  丙○○      住台北縣鶯歌鎮○○路一０一巷三號
                乙○○      住台北縣鶯歌鎮○○路二五八巷二十弄三號
                甲○○      住台北縣鶯歌鎮○○路二十一號
    共      同
    訴訟代理人  林月雪律師
                江鶴鵬律師
右列當事人間返還共有物事件，上訴人對於中華民國八十八年七月二十九日臺灣板橋
地方法院第一審判決 (八十八年度重訴字第二三號)，提起上訴，本院判決如左：
        主    文
上訴駁回。
第二審訴訟費用由上訴人負擔。
        事    實
一、上訴人聲明求為判決：(一)、原判決廢棄。(二)、上開廢棄部分，被上訴人在第一審
    之訴及假執行之聲請均駁回。(三)、第一、二審訴訟費用由被上訴人負擔。其事實
    上陳述，除與原判決記載相同部分，予以引用外，並補稱略以：(一)、被上訴人依
    民法第八百二十一條規定，請求上訴人返還系爭土地，然查該條係指共有人對於
    第三人無權占有或侵奪其所有物所得行使之權利。而上訴人為共有人之一，既非
    第三人，自非無權占有，被上訴人應無民法第八百二十一條規定請求上訴人返還
    共有物之權利。(二)、被上訴人起訴主張共有物被他共有人侵奪其占有，應屬民法
    第九百六十二條規定之「占有人之物上請求權」，不得依同法七百六十七條之「
    所有物返還請求權」規定，為本件之請求。所用證據，援用原審立證方法。
二、被上訴人聲明求為判決：(一)、上訴駁回。(二)、第二審訴訟費用由上訴人負擔。其
    事實上陳述，除與原判決記載相同部分，予以引用外，並補稱略以：(一)、共有人
    對共有物之特定部分使用收益，仍須徵得他共有人全體之同意，非謂共有人得對
    共有物之全部或任何一部有自由使用收益之權利，如共有人不顧他共有人之利益
    ，而就共有物之全部或一部任意使用收益，即屬侵害他共有人之權利，業據最高
    法院六十二年台上字第一八０三號著有判例可憑。是共有人未經全體共有人同意
    而任意使用共有物，他共有人即得依民法第八百二十一條之規定，為本於所有權
    之請求，不論無權使用者係共有人之一或無共有權之第三人。(二)、上訴人所有系
    爭房屋既無何正當權源占有系爭土地，即屬無權占有，被上訴人自得依民法第八
    百二十一條規定，為共有人全體之利益，請求上訴人拆屋還地。所用證據，援用
    原審立證方法。
        理    由
一、本被上訴人起訴主張：兩造與其他共有人共有坐落台北縣鶯歌鎮○○段尖山小段
    二四０之二地號土地（下稱系爭土地），上訴人未經全體共有人同意，竟無權占
    有該土地內如附圖所示黃色部分，面積二五二平方公尺土地建屋使用等情，爰依
    民法第八百二十一條及第七百六十七條規定，求為命上訴人將上開地上物拆除並
    將該部分土地返還被上訴人及他共有人全體之判決。
    上訴人則以：伊既已取得系爭土地應有部分，為共有人之一，並非無權占有，且
    其實測面積亦不正確云云，資為抗辯。
二、經查被上訴人主張系爭土地為兩造與他共有人所共有，上訴人未經全體共有人同
    意竟占有該土地內如附圖所示黃色部分，面積二五二平方公尺土地建屋使用之事
    實，業據其提出土地登記謄本為證（見原審卷第五十五頁至第五十八頁），並經
    原審赴現場勘驗及囑託台北縣樹林地政事務所派員實施測量鑑定屬實，有勘驗筆
    錄及土地複丈成果圖附卷可稽（見原審卷第五十五頁、第五十八頁），自堪信為
    真實。即上訴人亦有認有占用系爭土地建屋使用。雖上訴人辯稱，該房屋面積應
    無二五二平方公尺云云，然查本件既係經由地政機關派員赴現場，以專業儀器實
    施測量鑑定明確，應無發生誤差之可能，是上訴人空言爭辯，殊無足取。
三、按未經共有人協議分管之共有物，共有人對共有物之特定部分占用收益，須徵得
    他共有人全體之同意。如未經他共有人同意而就共有物之全部或一部任意占用收
    益，即屬侵害他共有人之權利，他共有人得本於所有權請求除去其妨害或請求向
    全體共有人返還占用部分（最高法院六十二年台上字第一八０三號判例及七十四
    年度第二次民事庭會議決議參照）。查上訴人係於民國八十八年三月二十二日始
    以買賣為原因移轉登記而取得系爭土地所有權應有部分一六二分之三七，有土地
    登記謄本可證（見原審卷第六十四頁），而上訴人早在民國七十九年間即已擅自
    在系爭土地內如附圖所示黃色部分土地上建造房屋使用，為上訴人所自認，而上
    訴人復自認迄未經全體共有人訂立分管契約（見本院卷第五十二頁），則上訴人
    任意占有使用系爭土地內上開特定部分，揆諸上開說明，被上訴人自得為共有人
    全體之利益主張其為無權占有，而請求其將上開地上物拆除並將該部分土地返還
    被上訴人及其他全體共有人。
四、從而，被上訴人依民法第八百二十一條及第七百六十七條規定，請求上訴人將系
    爭土地內如附圖所示黃色部分，面積二五二平方公尺土地之地上物拆除，並將該
    部分土地返還被上訴人及其他共有人全體，自屬應予准許。原審所為上訴人敗訴
    之判決，核無違誤，上訴論旨仍執前詞指摘原判決不當，求予廢棄改判，為無理
    由。
五、至兩造其餘之攻擊或防禦方法及未經援用證據，經本院斟酌後，認為均不足以影
    響本判決之結果，自無逐一詳予論駁之必要，併此敘明。
六、據上綸結，本件上訴為無理由，依民事訴訟法第四百四十九條第一項、第七十八
    條，判決如主文。
中      華        民        國    八十九    年     六     月     五     日
                                    臺灣高等法院民事第十三庭
                                        審判長法  官  林  鄉  誠
                                              法  官  謝  碧  莉
                                              法  官  劉  清  景
右正本係照原本作成。
如不服本判決，應於收受送達後二十日內向本院提出上訴書狀，其未表明上訴理由者
，應於提出上訴後二十日內向本院補提理由書狀（均須按他造當事人之人數附繕本）
上訴時應提出委任律師或具有律師資格之人之委任狀；委任有律師資格者，另應附具
律師及格證書及釋明委任人與受任人有民事訴訟法第四百六十六條之一第一項但書或
第二項（詳附註）所定關係之釋明文書影本。
中      華        民        國    八十九    年     六     月     八     日
                                              書記官  高  澄  純
附註：
民事訴訟法第四百六十六條之一（第一項、第二項）：
對於第二審判決上訴，上訴人應委任律師為訴訟代理人。但上訴人或其法定代理人具
有律師資格者，不在此限。
上訴人之配偶、三親等內之血親、二親等內之姻親，或上訴人為法人、中央或地方機
關時，其所屬專任人員具有律師資格並經法院認為適當者，亦得為第三審訴訟代理人
。


司法院資訊處製作；財團法人民間司法改革基金會備份。
